最高法院民事判決　　　　　　　　　　　　　　　八十七年度台上字第二四五五號
　　 上　訴　人　呂堂
　　 被 上訴 人　金輪建設股份有限公司
　　 法定代理人　王世宗
　　 訴訟代理人　王奕棋律師
右當事人間請求土地所有權移轉登記事件，上訴人對於中華民國八十七年一月十二日
臺灣高等法院臺南分院第二審判決（八十五年度上字第四二三號），提起上訴，本院
判決如左：
    主  文
原判決廢棄，發回臺灣高等法院臺南分院。
    理  由
本件上訴人主張：兩造於民國七十八年八月間訂立「供地合建房屋契約書」，約定伊
提供坐落臺南市○區○段一小段一一七號、一○四之一號、一○四號等三筆土地約七
十二坪（下稱系爭土地）及地上建物，由被上訴人規劃建造地上十二層地下二層之Ｒ
Ｃ造房屋一棟，被上訴人應於訂立契約日起半年內取得建築執照，且於領到建築執照
日起七百五十個工作天完成，系爭土地上原有抵押貸款新臺幣（下同）七百萬元，由
被上訴人負責清償，抵作提供與伊之保證金。該合建契約第二十一條並載明，被上訴
人如不依約履行時，其交付之履約保證金願由伊沒收，並無條件將伊移轉登記之土地
回復原狀返還與伊。茲伊已依約將系爭土地上之房屋拆除，並將系爭土地產權移轉登
記與被上訴人，詎被上訴人竟迄未履行契約，損及伊之權益至鉅等情。求為命被上訴
人移轉系爭土地所有權與上訴人之判決。
被上訴人則以：兩造僅於七十八年十一月十三日簽立「供地合建房屋契約書」草約，
約定正式契約須由雙方再行議訂，是以該草約原本由伊收執，上訴人僅持影本。嗣因
上訴人遲不簽立正式合約，伊遂將草約重新打字後蓋章，交由上訴人簽字，詎上訴人
久不答覆，延至八十一年六月三十日始將伊送交之契約書修改並徵求伊之同意，為伊
所拒，因之雙方合建契約迄未成立。上訴人所提記載七十八年八月間簽訂之合建契約
書，係將伊重新打字蓋章送交之契約倒填日期，伊不予承認。又兩造訂立合建草約後
，於八十四年三月十六日，共同出具委託書，委託訴外人即上訴人之子呂政鋒將雙方
所有之土地共同出售，是以縱認兩造間合建契約業已成立，亦因嗣後雙方均無意履行
而解除。上訴人訴請返還系爭土地之同時，自應將其所收受之七百萬元保證金本息退
還與伊等語，資為抗辯。
原審將第一審所為上訴人勝訴之判決廢棄，改判駁回其訴，無非以：上訴人主張之事
實，固據提出合建契約書為證。惟被上訴人否認合建契約係於七十八年八月簽立，亦
提出簽約日期分別記載七十八年十一月十三日、八十一年六月三十日之合約書二份及
另紙未載簽約日期之契約書影本一份為證。上訴人對於該三份合約書之真正俱不爭執
，雖稱：七十八年十一月十三日之契約書係因欲增加兩位見證人及房屋承建人，而再
簽立；或稱：因八月份簽立之契約未收取七百萬元保證金，為收取該款，始再簽立該
份契約書等語。然查，果雙方確為前揭事由立證，僅須於原契約書上填註即可，何須
另立契約？上訴人所陳，已屬可疑。且經比對兩造所提契約書結果，被上訴人提出之
十一月份契約書，其文字除打字部分外，尚有增刪數處係手寫之字跡，而上訴人所提
八月份契約書，則全部改以打字，且除「附約」條款外，其餘內容均與八月份之契約
書相同，足見被上訴人抗辯該八月份之契約書係伊將十一月份契約書（即被上訴人所
稱之草約）重新繕打後持交與上訴人簽字未交回者，較為合理可信，應認被上訴人提
出之契約書係書立於上訴人所提契約書之前。次查，上訴人係於七十八年十月十八日
簽立授權書，授權被上訴人之法定代理人王世宗與被上訴人簽訂合建契約書，該授權
書之內容所列舉之合建條件，與兩造簽立之合建契約書，亦大致相符，則上訴人稱兩
造係於七十八年八月間簽立合建契約書，自非真實。被上訴人抗辯上訴人所提七十八
年八月簽立之「供地合建房屋契約書」非基於兩造之合意所為，應堪採信。被上訴人
雖稱兩造於七十八年十一月十三日簽立之「供地合建房屋契約書」僅屬草約，正式契
約須由雙方再行議訂，雙方合建契約迄未成立云云。惟依其所提七十八年十一月十三
日合建契約書記載，雙方已就提供合建之土地、興建房屋之規劃方式、建材設備、施
工規則、分配房屋比例、工程款及有關稅捐、測量規費之負擔、起造名義、工程期限
、違約罰則等有明確之約定，且簽立當時並由上訴人收受兩張金額合計七百萬元之支
票充為保證金，事後上訴人復將系爭土地上原有房屋拆除及將土地所有權移轉登記與
被上訴人，足見兩造就系爭土地之合建契約必要部分，並無爭議，應認契約業已成立
。上開合建契約，雖載明被上訴人應在系爭土地及其自有之鄰地上規劃建造地上十二
層、地下二層之ＲＣ造房屋一棟，並應於立契約日起半年內取得建築執照，且於領得
建築執照日起七百五十個工作天完成，如不履行本契約時，所交付之履約保證金由上
訴人沒收，並無條件將系爭土地回復原狀過戶返還與上訴人字樣。惟被上訴人辯稱：
雙方簽立合約後，因上訴人對於部分契約內容尚有意見，約明再行協商，因之上訴人
僅持契約書影本，原本仍在伊手中。伊事後將該契約書再加以繕打兩份，由訴外人林
益充送交上訴人簽字，然上訴人陸續要求加註「附約」條款，並延至八十一年六月三
十日始將該新契約書影印，再以紅字修改數處，於契約後註明「若經同意者，煩重新
打字二份，承建人、連保人印章蓋好之后，通知敝人帶印章完成合約。」等語，持交
與伊云云，除有被上訴人提出之八十一年六月三十日契約書足參外，並經證人林益充
證述明確。依該契約修改情形，顯見兩造就有關合建契約之工程期限等部分條款，直
至八十一年六月三十日仍在協商，迄未達成合意，復未簽立正式之書面契約，上訴人
亦未依法定期催告被上訴人提出聲請建築執照，何能指責被上訴人違約？況嗣後因經
濟不景氣，兩造均有意出售合建之土地，並委由上訴人之子呂政鋒共同出售未果，益
見本件合建契約並非被上訴人單方違約不願施工。從而上訴人依合建契約第二十一條
約定沒收保證金，訴請被上訴人將系爭土地回復原狀返還與上訴人，尚非有據，不應
准許等詞，為其判斷之基礎。
惟查兩造就被上訴人所提七十八年十一月十三日簽立之「供地合建契約書」必要之點
，並無爭議，應認契約業已成立，為原審確定之事實。該合建契約第二十一條與上訴
人所提記載七十八年八月簽訂之合建契約書第二十一條內容相同，均載有被上訴人如
不依約履行時，所交付之履約保證金由上訴人沒收，並無條件將上訴人移轉登記之土
地應有部分回復原狀返還與上訴人之約定，有該二契約書在卷足稽。則縱八十一年間
兩造曾就系爭包含合建契約之工程期限在內之部分條款提出協商未成，當不影響原已
成立契約之效力，亦即仍應以原契約之約定為準。乃原審徒以前揭情詞，認上訴人不
得依合建契約第二十一條為本件請求，已欠允洽。次查被上訴人陳稱兩造於七十八年
十一月十三日簽立「供地合建房屋契約書」後，八十四年三月十六日，共同出具委託
書，委託呂政鋒將雙方所有之土地出售，應認嗣後雙方均無意履行契約而解除云云。
上訴人亦稱，雙方已願將土地共同出售，自應回復原狀，將土地返還與伊等語（見原
審卷第二十二頁）。原審就兩造所為契約業已解除之主張置而不論，亦屬可議。上訴
論旨，執以指摘原判決不當，求予廢棄，非無理由。
據上論結，本件上訴為有理由，依民事訴訟法第四百七十七條第一項、第四百七十八
條第一項，判決如主文。
中      華      民      國    八十七    年      十      月    二十二    日
                              最高法院民事第六庭
                                  審判長法官  蕭  亨  國
                                        法官  吳  正  一
                                        法官  楊  隆  順
                                        法官  陳  淑  敏
                                        法官  黃  義  豐
      右正本證明與原本無異
                                              書  記  官
中      華      民      國    八十七    年     十一     月      十      日
